---
title: "Análise Exploratória de Séries Financeiras com o R"
output: html_notebook
---

## Introdução

Este curso tem o objetivo de ensinar importação de dados financeiros como cotações das ações da B3, manipulação de dados em série temporal, como calcular as estatísticas descritivas e como realizar análise exploratória de dados para séries financeiras.

O pré-requisito deste curso é conhecer as operações básicas do R e estatística descritiva. 

## Conteúdo

O curso é dividido em 4 partes, são elas:

1.  Importação de dados
2.  Manipulação de dados 
3.  Estatística descritiva
4.  Análise exploratória de dados

### 1. Importação de dados com o pacote *quantmod*

O pacote mais sólido para importar dados de cotações de ações é o *quantmod* (Quantitative Financial Modelling Framework). É possível criar um ambiente no qual *quants* possam analisar e desenvolver modelos para *trading*. 

Inicialmente, vamos carregar o pacote *quantmod*:

```{r, echo = FALSE}
library(quantmod)
```

Uma vez carregado o pacote, podemos realizar o download das cotações diárias.
Inicialmente, vamos baixar os dados do Ibov para o ano de 2019. A função para realizar o download dos dados é `getSymbols()` com os argumentos: ticker(s), from (data de início), to (data final), periodicity (periodicidade dos dados). A periodicidade pode ser diária (daily), semanal (weekly) e mensal (monthly).

```{r}
getSymbols("^BVSP", from = "2019-01-01", to = Sys.Date(), periodicity='daily')
```

Perceba que eu não salvei em nenhum objeto, porém quando olho o meu ambiente, percebo que existe um objeto chamado **BVPS**. 
Agora podemos visualizar as 6 primeiras linhas dos dados usando a função head:

```{r}
head(BVSP)
```

O objeto é `xts` que tem característica de série temporal. 
Vejamos a estrutura dele:

```{r}
str(BVSP)
```

Podemos acessar qualquer variável desse objeto, como o valor de abertura, fechamento, volume etc, por meio do operador `$`:

```{r}
head(BVSP$BVSP.Close)
head(BVSP$BVSP.Volume)
```

Vamos visualizar um gráfico da série de Fechamento:

```{r}
plot(BVSP$BVSP.Close)
```

Perceba que o gráfico já foi estruturado para o objeto `xts` do pacote `quantmod`.

Esse foi um exemplo simples. A aula de hoje trabalhará com mais ações. Antes de iniciar o download das demais informações, é importante limpar o ambiente. 

```{r}
rm(list = ls())
```

Vamos realizar o download das cotações diárias das ações ordinárias da Embraer, IRB, Itau Unibanco, Magazine Luiza, Petrobrás e Vale para o período de 2010-Atual. Para realizar esse procedimentos, precisamos saber o ticker dessas ações. Para obter o ticker, consulte-o no yahoo finance. Então, posso omitir a data final que ele interpretará como o último dia de negociação. 

```{r, echo = FALSE, warning=FALSE}
acoes <- c("EMBR3.SA", "ITUB3.SA", "MGLU3.SA", "PETR3.SA","VALE3.SA")
getSymbols(acoes, from = "2010-01-01", periodicity = "daily")
```

Apareceram alguns avisos, pois existem algumas observações faltando. Isso não será um problema porque ele ajusta automaticamente. 

Visualizaremos, a seguir, os dados baixados:
```{r}
head(EMBR3.SA)
head(ITUB3.SA)
head(MGLU3.SA)
head(PETR3.SA)
head(VALE3.SA)
```

É possível automatizar o processo a partir da função `lapply` que realiza um loop. Esse loop aplicará a função `head` em cada objeto do meu ambiente que pode ser acessado a partir de: mget(ls()). Veja a seguir: 

```{r}
# vendo o cabeçalho - iterando pelos objetos do ambiente
lapply(mget(ls()), head)
```

Perceba que temos cotações de abertura; a cotação mais alta do dia e mais baixa do dia; a cotação de fechamento; o volume negociado e o retorno ajustado. 

Uma operação útil do pacote *quantmod* é a possibilidade de realizar o plot do objeto. O gráfico gerado se refere à volatilidade do retorno ajustado. Vou fazer um loop com a funçõ `lapply` no ambiente, retirando o primeiro objeto que é a lista com os tickers:

```{r}
lapply(mget(ls())[-1], plot)
```


