---
title: "Análise Exploratória de Séries Financeiras com o R"
output: html_notebook
---

## Introdução

Este curso tem o objetivo de ensinar importação de dados financeiros como cotações das ações da B3, manipulação de dados em série temporal, como calcular as estatísticas descritivas e como realizar análise exploratória de dados para séries financeiras.

O pré-requisito deste curso é conhecer as operações básicas do R e estatística descritiva. 

## Conteúdo

O curso é dividido em 4 partes, são elas:

1.  Importação de dados
2.  Manipulação de dados 
3.  Estatística descritiva
4.  Análise exploratória de dados

### 1. Importação de dados com o pacote *quantmod*

O pacote mais sólido para importar dados de cotações de ações é o *quantmod* (Quantitative Financial Modelling Framework). É possível criar um ambiente no qual *quants* possam analisar e desenvolver modelos para *trading*. 

Inicialmente, vamos carregar o pacote *quantmod*:

```{r, warnings = FALSE}
library(quantmod)
```

Uma vez carregado o pacote, podemos realizar o download das cotações diárias.
Inicialmente, vamos baixar os dados do Ibov para o ano de 2019. A função para realizar o download dos dados é `getSymbols()` com os argumentos: ticker(s), from (data de início), to (data final), periodicity (periodicidade dos dados). A periodicidade pode ser diária (daily), semanal (weekly) e mensal (monthly).

```{r}
getSymbols("^BVSP", from = "2019-01-01", to = Sys.Date(), periodicity='daily')
```

Perceba que eu não salvei em nenhum objeto, porém quando olho o meu ambiente, percebo que existe um objeto chamado **BVPS**. 
Agora podemos visualizar as 6 primeiras linhas dos dados usando a função head:

```{r}
head(BVSP)
```

O objeto é `xts` que tem característica de série temporal. 
Vejamos a estrutura dele:

```{r}
str(BVSP)
```

Podemos acessar qualquer variável desse objeto, como o valor de abertura, fechamento, volume etc, por meio do operador `$`:

```{r}
head(BVSP$BVSP.Close)
head(BVSP$BVSP.Volume)
```

Vamos visualizar um gráfico da série de Fechamento:

```{r}
plot(BVSP$BVSP.Close)
```

Perceba que o gráfico já foi estruturado para o objeto `xts` do pacote `quantmod`.

Esse foi um exemplo simples. A aula de hoje trabalhará com mais ações. Antes de iniciar o download das demais informações, é importante limpar o ambiente. 

```{r}
rm(list = ls())
```

#### 1.1 Download das cotações, volume e retorno ajustado

Vamos realizar o download das cotações diárias das ações ordinárias da Embraer, IRB, Itau Unibanco, Magazine Luiza, Petrobrás e Vale para o período de 2010-Atual. Para realizar esse procedimentos, precisamos saber o ticker dessas ações. Para obter o ticker, consulte-o no yahoo finance. Então, posso omitir a data final que ele interpretará como o último dia de negociação. 

```{r, warning=FALSE}
acoes <- c("EMBR3.SA", "ITUB3.SA", "MGLU3.SA", "PETR3.SA","VALE3.SA")
env <- new.env()
getSymbols(acoes, env = env, from = "2010-01-01", periodicity = "daily")
```

Visualizaremos, a seguir, os dados baixados:

```{r}
head(env$EMBR3.SA)
head(env$ITUB3.SA)
head(env$MGLU3.SA)
head(env$PETR3.SA)
head(env$VALE3.SA)
```

### 2. Manipulação de dados

É possível automatizar o processo acima a partir da função `lapply` que realiza um loop. Esse loop aplicará a função `head` em cada objeto do meu ambiente `env`. Veja a seguir: 

```{r}
# vendo o cabeçalho - iterando pelos objetos do ambiente
lapply(env, head)
```

Perceba que temos cotações de abertura; a cotação mais alta do dia e mais baixa do dia; a cotação de fechamento; o volume negociado e o retorno ajustado. 

Uma operação útil do pacote *quantmod* é a possibilidade de realizar o plot do objeto. O gráfico gerado se refere à volatilidade do retorno ajustado. Vou fazer um loop com a funçõ `lapply` no ambiente `env`, retirando o primeiro objeto que é a lista com os tickers:

```{r}
lapply(env, plot)
```

Vamos extrair as informações do ambiente e salvá-las em tabelas individuais. É importante salvar em uma lista.

```{r}
lista <- list(EMBR3 = env$EMBR3.SA, ITUB3 = env$ITUB3.SA, MGLU3 = env$MGLU3.SA, 
              PETR3 = env$PETR3.SA, VALE3 = env$VALE3.SA)
```

Agora vamos selecionar a cotação de abertura e de fechamento e o retorno ajustado. Em seguida, salvaremos os dados em uma nova lista, chamada de `listaf`. Após, podemos extrair as tabelas, individualmente, realizando um loop na `listaf` de forma a fazer um `assign` para cada acão, usando o Ticker como o nome de cada objeto. 

```{r}
# criar um vetor para selecionar as colunas números 1, 4 e 6
cols = c(1,4,6)

# visualizar a forma de fazer indexing em listas lista[[i]][r,c]
lista[[1]][1:6,cols]

# vamos extrair apenas as colunas 1 e 6 e salvar no objeto listaf que é uma lista
listaf <- lapply(lista, function(x) x[,cols])

# visualizar a estrutura de listaf
str(listaf)

# realizar um loop para criar um objeto com o seu próprio ticker para cada 
for (i in seq(listaf)){
  assign(paste0(names(listaf)[i]), listaf[[i]])
}
```

Agora, se visualizarmos o nosso ambiente, veremos que temos os objetos desejados EMBR3, ITUB3, MGLU3, PETR3 e VALE3. 

```{r}
head(EMBR3)
head(PETR3)
```

Esse procedimento pode ser automatizado, basta que se crie uma função que recebe:

* os tickers
* o período
* a periodicidade
* as colunas (variáveis)

Na verdade, esse é o exercício que vocês devem fazerem neste momento:

```{r}
# exercício 1: Crie uma função que automatiza o processo de importação e extração de informações, salvando-as em objetos para cada empresa individualmente.

f <- function(tickers, data_inicial, data_final = Sys.Date(), periodicity = "daily", informacoes){
  
}

```

Quero o retorno dos preços de fechamento. Vamos criar o retorno linear:
$$
ret_t = \frac{P_t}{P_{t-1}} - 1
$$
```{r}
retorno_linear <- function(x){
  ret_l <- x/Lag(x) - 1
  return(ret_l)
}
```

Vamos aplicar essa função de retorno linear aos preços de fechamento da EMBR3 e criar um gráfico:

```{r}
ret_fechamento_embr3 <- retorno_linear(EMBR3$EMBR3.SA.Close)
plot(ret_fechamento_embr3)
```

Sua vez de exercitar. Crie uma função que calcula o log-retorno, eq. abaixo, e plote o seu gráfico.
$$ret_t = \frac{ln(P_t)}{ln(P_{t-1})} = ln(P_t) - ln(P_{t-1})$$. 

```{r}

```


### 3. Estatística descritiva

#### 3.1 Importando bibliotecas de manipulação de dados

Agora vamos importar as bibliotecas `tidyr` e `dplyr` para manipulação e análise de dados, assim como a biblioteca ggplot2 para criação de gráficos.

```{r, warnings = FALSE}
library(tidyr)
library(dplyr)
```

#### 3.2 Tornando os dados no formato long

Quando falamos que os dados no formato long (empilhados), isto é, quando cada coluna representa uma variável e teremos várias empresas para vários anos. 


### 4. Análise exploratória

#### 4.1 Importando a biblioteca ggplot2

```{r}
library(ggplot2)
```

#### 4.2 Gráfico das séries temporais

```{r}
g1 <-  ggplot(EMBR3, aes(time(EMBR3), EMBR3$EMBR3.SA.Open)) + geom_line() +
  scale_x_date(date_labels =  "%d/%m/%Y", date_breaks = "1 year", 
               limits=c(min(time(EMBR3)),max(time(EMBR3)))) +
  xlab("") + ylab("EMBR3") +
  theme(axis.text.x = element_text(angle = 90, hjust = 1))
g1
```
