---
title: "Análise Exploratória de Séries Financeiras com o R"
output: html_notebook
---

## Introdução

Este curso tem o objetivo de ensinar importação de dados financeiros como cotações das ações da B3, manipulação de dados em série temporal, como calcular as estatísticas descritivas e como realizar análise exploratória de dados para séries financeiras.

O pré-requisito deste curso é conhecer as operações básicas do R e estatística descritiva. 

## Conteúdo

O curso é dividido em 4 partes, são elas:

1.  Importação de dados
2.  Manipulação de dados 
3.  Estatística descritiva
4.  Análise exploratória de dados

### 1. Importação de dados com o pacote *quantmod*

O pacote mais sólido para importar dados de cotações de ações é o *quantmod* (Quantitative Financial Modelling Framework). É possível criar um ambiente no qual *quants* possam analisar e desenvolver modelos para *trading*. 

Inicialmente, vamos carregar o pacote *quantmod*:

```{r, warnings = FALSE}
library(quantmod)
```

Uma vez carregado o pacote, podemos realizar o download das cotações diárias.
Inicialmente, vamos baixar os dados do Ibov para o ano de 2019. A função para realizar o download dos dados é `getSymbols()` com os argumentos: ticker(s), from (data de início), to (data final), periodicity (periodicidade dos dados). A periodicidade pode ser diária (daily), semanal (weekly) e mensal (monthly).

```{r}
getSymbols("^BVSP", from = "2019-01-01", to = Sys.Date(), periodicity='daily')
```

Perceba que eu não salvei em nenhum objeto, porém quando olho o meu ambiente, percebo que existe um objeto chamado **BVPS**. 
Agora podemos visualizar as 6 primeiras linhas dos dados usando a função head:

```{r}
head(BVSP)
```

O objeto é `xts` que tem característica de série temporal. 
Vejamos a estrutura dele:

```{r}
str(BVSP)
```

Podemos acessar qualquer variável desse objeto, como o valor de abertura, fechamento, volume etc, por meio do operador `$`:

```{r}
head(BVSP$BVSP.Close)
head(BVSP$BVSP.Volume)
```

Vamos visualizar um gráfico da série de Fechamento:

```{r}
plot(BVSP$BVSP.Close)
```

Perceba que o gráfico já foi estruturado para o objeto `xts` do pacote `quantmod`.

Esse foi um exemplo simples. A aula de hoje trabalhará com mais ações. Antes de iniciar o download das demais informações, é importante limpar o ambiente. 

```{r}
rm(list = ls())
```

#### 1.1 Download das cotações, volume e retorno ajustado

Vamos realizar o download das cotações diárias das ações ordinárias da Embraer, IRB, Itau Unibanco, Petrobrás e Vale para o período de 2010-Atual. Para realizar esse procedimentos, precisamos saber o ticker dessas ações. Para obter o ticker, consulte-o no yahoo finance. Então, posso omitir a data final que ele interpretará como o último dia de negociação. 

```{r, warning=FALSE}
acoes <- c("EMBR3.SA", "ITUB3.SA", "PETR3.SA","VALE3.SA")
env <- new.env()
getSymbols(acoes, env = env, from = "2010-01-01", periodicity = "daily")
```

Visualizaremos, a seguir, os dados baixados:

```{r}
head(env$EMBR3.SA)
head(env$ITUB3.SA)
head(env$PETR3.SA)
head(env$VALE3.SA)
```

### 2. Manipulação de dados

É possível automatizar o processo acima a partir da função `lapply` que realiza um loop. Esse loop aplicará a função `head` em cada objeto do meu ambiente `env`. Veja a seguir: 

```{r}
# vendo o cabeçalho - iterando pelos objetos do ambiente
lapply(env, head)
```

Perceba que temos cotações de abertura; a cotação mais alta do dia e mais baixa do dia; a cotação de fechamento; o volume negociado e o retorno ajustado. 

Uma operação útil do pacote *quantmod* é a possibilidade de realizar o plot do objeto. O gráfico gerado se refere à volatilidade do retorno ajustado. Vou fazer um loop com a funçõ `lapply` no ambiente `env`, retirando o primeiro objeto que é a lista com os tickers:

```{r}
lapply(env, plot)
```

Vamos extrair as informações do ambiente e salvá-las em tabelas individuais. É importante salvar em uma lista.

```{r}
lista <- list(EMBR3 = env$EMBR3.SA, ITUB3 = env$ITUB3.SA, 
              PETR3 = env$PETR3.SA, VALE3 = env$VALE3.SA)
```

Agora vamos selecionar a cotação de abertura e de fechamento e o retorno ajustado. Em seguida, salvaremos os dados em uma nova lista, chamada de `listaf`. Após, podemos extrair as tabelas, individualmente, realizando um loop na `listaf` de forma a fazer um `assign` para cada acão, usando o Ticker como o nome de cada objeto. 

```{r}
# criar um vetor para selecionar as colunas números 1, 4 e 6
cols = c(1,4,6)

# visualizar a forma de fazer indexing em listas lista[[i]][r,c]
#lista[[1]][1:6,cols]

# vamos extrair apenas as colunas 1 e 6 e salvar no objeto listaf que é uma lista
listaf <- lapply(lista, function(x) x[,cols])

# visualizar a estrutura de listaf
str(listaf)

# realizar um loop para criar objetos com o seu próprio ticker
for (i in seq(listaf)){
  assign(paste0(names(listaf)[i]), listaf[[i]])
}
```

Agora, se visualizarmos o nosso ambiente, veremos que temos os objetos desejados EMBR3, ITUB3, PETR3 e VALE3. 

```{r}
head(EMBR3)
head(PETR3)
```

Esse procedimento pode ser automatizado, basta que se crie uma função que recebe:

* os tickers
* o período
* a periodicidade
* as colunas (variáveis)

Agora, vamos criar uma função para calcular o retorno do preço de fechamento diário. O retorno de uma ação pode ser calculado de duas formas: linear e logaritmo.

Primeiro, vamos criar o retorno linear, cuja fórmula pode ser vista a seguir:

$$
ret_t = \frac{P_t}{P_{t-1}} - 1
$$
Perceba que teremos que pegar o preço de fechamento em t, dividir pelo preço de fechamento de t-1 e subtrair essa divisão por 1. A biblioteca **quantmod** possui uma função `Lag` que faz a operação de defasagem, isto é, ela permite que você crie uma nova variável que é defasada em 1 período. Isso é o que precisamos para obter o $P_{t-1}$. Veja abaixo como criar a função do retorno linear:

```{r}
retorno_linear <- function(x){
  ret_l <- x/Lag(x) - 1
  return(ret_l[-1,])
}
```

Vamos aplicar essa função de retorno linear aos preços de fechamento da EMBR3 e criar um gráfico:

```{r}
ret_fechamento_embr3 <- retorno_linear(EMBR3$EMBR3.SA.Close)
plot(ret_fechamento_embr3)
```

Sua vez de exercitar. Exercício: Crie uma função que calcula o log-retorno, eq. abaixo, e plote o seu gráfico.
$$ret_t = \frac{ln(P_t)}{ln(P_{t-1})} = ln(P_t) - ln(P_{t-1})$$. 

```{r}

```


### 3. Estatística descritiva

#### 3.1 Importando bibliotecas de manipulação de dados

Agora vamos importar as bibliotecas `tidyr` e `dplyr` para manipulação e análise de dados. 

```{r, warnings = FALSE}
library(tidyr)
library(dplyr)
library(magrittr)
```

#### 3.2 Juntando tabela de dados 

O pacote `dplyr` tem uma função que permite a junção de tabelas de dados que possuem índices em comum. No nosso caso, o índice é a data, pois nossos dados são em série temporal. Temos que transformar o tipo de objeto de *xts* para *data frame*.

Antes de juntar as tabelas, precisamos criar as variáveis de retorno de fechamento a partir da nossa lista com as informações baixadas pelo pacote `quantmod`. A junção das tabelas será realizada pelo pacote `xts` com a função `merge.xts()` que fará a busca pelo índice que é uma data. 

```{r}
# vamos criar uma lista com as cotações de fechamento (lista_fechamento) e, em seguida, aplicaremos a funcao retorno_linear à lista_fechamento
lista_fechamento <- lapply(lista, function(x) x[,4])
lista_ret_fechamento <- lapply(lista_fechamento, retorno_linear)

# realizar um loop para criar objetos com o seu próprio ticker
for (i in seq(lista_ret_fechamento)){
  assign(paste0(names(listaf)[i], "_ret"), lista_ret_fechamento[[i]])
}

# juntando as tabelas e salvando como um objeto
dados_ret <- merge.xts(EMBR3_ret, ITUB3_ret, PETR3_ret, VALE3_ret)
```

Antes de realizar o empilhamento, precisamos transformar a tabela `dados_ret` em um `data frame`.

```{r}
# transformando em um data frame e removendo o nome das linhas
df_ret <- data.frame(data = index(dados_ret), dados_ret)
rownames(df_ret) <- NULL
# vendo a estrutura dos dados
str(df_ret)
# vendo as 6 primeiras linhas
head(df_ret)
```


#### 3.3 Tornando os dados no formato long

Quando falamos que os dados no formato long (empilhados), isto é, quando cada coluna representa uma variável e teremos várias empresas para vários anos. Esse formato é o mais adequado para trabalhar com o pacote dplyr e ggplot2, conforme o próprio criador Hadley Wickham.

```{r}
df <- gather(df_ret, key = acao, value = retorno, -data) 
df  
```

#### 3.4 Estatísticas com dplyr

```{r}
df %>%
  na.omit() %>% 
  group_by(acao) %>% 
  summarize(n = n(), media = mean(retorno), mediana = median(retorno), desvpad = sd(retorno), min = min(retorno), max = max(retorno))
```


### 4. Análise exploratória

#### 4.1 Importando a biblioteca ggplot2

```{r}
library(ggplot2)
```

#### 4.2 Gráfico das séries temporais

```{r}
g1 <-  ggplot(df, aes(data, retorno, color = as.factor(acao))) +
  geom_line() +
  scale_x_date(date_labels =  "%d/%m/%Y", date_breaks = "1 year") +
  xlab("") +
  guides(col = FALSE) +
  theme(axis.text.x = element_text(angle = 90, hjust = 1)) + 
  facet_wrap(~acao)
g1
```

#### 4.3 Histograma

```{r}
# todos com facet
g2 <-  ggplot(df, aes(retorno, color = acao, fill = acao)) +
  geom_histogram(bins = 50) +
  xlab("") +
  guides(col = FALSE, fill = FALSE) +
  facet_wrap(~acao)

g2
```

#### 4.4 Box-plot

```{r}
g3 <-  ggplot(df, aes(acao,retorno, color = acao, fill = acao)) +
  geom_boxplot() +
  xlab("") +
  guides(color = FALSE, fill = FALSE)

g3

```

Vamos remover os outliers para visualizar melhor os gráficos

```{r}
df2 <- df %>% 
filter(retorno > -0.5, retorno < 1)
```

```{r}
g4 <-  ggplot(df2, aes(data, retorno, color = as.factor(acao))) +
  geom_line() +
  scale_x_date(date_labels =  "%d/%m/%Y", date_breaks = "1 year") +
  xlab("") +
  guides(color = FALSE) +
  theme(axis.text.x = element_text(angle = 90, hjust = 1)) + 
  facet_wrap(~acao)
g4
```

```{r}
g2 <-  ggplot(df2, aes(retorno, color = acao, fill = acao)) +
  geom_histogram(bins = 50) +
  xlab("") +
  guides(color = FALSE, fill = FALSE) +
  facet_wrap(~acao)

g2
```

```{r}
g3 <-  ggplot(df2, aes(acao,retorno, color = acao)) +
  geom_boxplot() +
  xlab("") +
  guides(color = FALSE)

g3
```

